最高法院民事判決　　　　　　　　　　　　　　　　九十一年度台上字第五一四號
　　　上　訴　人　台北市政府捷運工程局
　　　法定代理人　江耀宗
　　　訴訟代理人　顧立雄律師
　　　被 上訴 人　達欣工程股份有限公司
　　　法定代理人　王人達
　　　訴訟代理人　李宗德律師
　　　　　　　　　陳佩貞律師
右當事人間請求撤銷仲裁判斷事件，上訴人對於中華民國八十九年一月二十五日台灣
高等法院第二審更審判決（八十八年度重上更(一)字第一三五號），提起上訴，本院判
決如左：
    主  文
原判決廢棄，發回台灣高等法院。
    理  由
本件上訴人主張：被上訴人向伊承攬台北市捷運板橋線ＣＰ二六四標潛盾隧道工程，
就兩造間簽訂之工程合約（下稱系爭工程合約）所生支付工程延滯費用爭議，向中華
民國商務仲裁協會聲請仲裁，經該協會作成八十五年度商仲麟聲孝字第二十三號仲裁
判斷書，命伊給付被上訴人新台幣（下同）一千三百六十五萬三千二百四十四元，惟
伊未曾同意被上訴人提請仲裁，依系爭工程合約一般條款（下稱一般條款）第九三‧
四條之約定，兩造間之仲裁契約尚未成立；且縱認仲裁契約成立，上開同意之約定，
亦應視為仲裁契約中須踐行之程序。仲裁人於未經伊同意仲裁之情形下，竟為實體判
斷，伊自得依修正前商務仲裁條例第二十三條第一項第二款及第四款規定，提起撤銷
仲裁判斷之訴等情，求為撤銷上開仲裁判斷之判決。
被上訴人則以：依一般條款第九三‧四條至第九三‧六條之約定，兩造已達成以仲裁
作為解決工程合約爭議之合意，仲裁契約應已成立。且伊已踐行一般條款第九三‧一
條至第九三‧三條所約定之前置程序，並依第九三‧四條約定，向上訴人表明仲裁意
願，上訴人未置可否，應解為已同意進行仲裁，伊聲請仲裁並無不合等語，資為抗辯
。
原審維持第一審所為上訴人敗訴之判決，駁回其上訴，無非以：依系爭工程合約，有
關合約之解釋及紛爭，規範於一般條款第九三‧一條至第九三‧六條。本件被上訴人
前以其履行本合約，進行工程時因省住都局衛工處特一號污水幹管工程（第六標）之
影響而需增加人員、機具及物質之保修與閒置費用，是否得請求變更合約而為求償之
爭議，依一般條款第九三條規定，於八十四年七月二十四日函請上訴人中區工程處變
更合約，於同年九月四日對上訴人中區工程處之決定提出異議，於同年十月七日對上
訴人中區工程處之再行裁決提出異議並提請上訴人裁決，上訴人於同年十一月十六日
為拒絕辦理合約變更補償之最終裁決之函復，被上訴人對上訴人之最終裁決仍有異議
，遂於同年十一月三十日依一般條款第九三‧四條規定，通知上訴人，請其同意仲裁
，上訴人則於同年十二月二十一日函復有關被上訴人提請仲裁之要求，請依上訴人（
原判決誤載為被上訴人）八十四年十一月十六日函辦理。嗣被上訴人就兩造上開工程
合約所生支付工程延滯費用爭議，向中華民國商務仲裁協會聲請仲裁，經以八十五年
度商仲麟聲孝字第二十三號仲裁判斷書，認仲裁人本身有權進行本件仲裁程序，進而
認定上訴人應給付被上訴人一千三百六十五萬三千二百四十四元。一般條款第九三‧
四條前段既約定：「雖有上述規定（指第九三‧一條至第九三‧三條），但若承包商
對捷運局之最終裁決仍有異議時，應於遵守第九三‧一至第九三‧三條有關之規定後
，將其異議提請仲裁按中華民國商務仲裁條例辦理，仲裁地點在中華民國台北市」，
顯然被上訴人履行一般條款第九三‧一至九三‧三條程序後，即有權將爭議提付仲裁
，至第九三‧四條後段約定：「承包商應先將其意願以書面，通知捷運局，並須取得
捷運局之同意始得進行仲裁，該項意願通知應於收到捷運局裁決書十四天內辦理，並
應於得到捷運局同意後九十天內將仲裁事項正式提出，如承包商提請仲裁符合規定之
程序則捷運局不得拒絕。」，乃係規範被上訴人將爭議提付仲裁時所應遵守之前置程
序，非謂兩造並無仲裁契約約定，上訴人執此謂兩造間自始無仲裁合意，仲裁人為實
體判斷，有違修正前商務仲裁條例第二十三條第一項第二款規定云云，即無可採。又
修正前商務仲裁條例第十七條規定：「當事人對於仲裁人程序不得異議；如有異議，
仲裁人仍得進行程序，並為仲裁。」之意旨，仲裁人在當事人對仲裁程序有異議時，
仍得進行程序，堪認仲裁人就當事人有關管轄權爭議，亦應有判斷之權力，本件仲裁
人就上訴人有無同意仲裁之前提事項加以判斷，以進行仲裁程序，並進一步對兩造之
實體爭議予以判斷，應無違反法律規定。本件仲裁人認為被上訴人踐行約定程序後，
提出仲裁之要求時，上訴人之同意仲裁，為進行仲裁之始期，上訴人對於被上訴人要
求仲裁，遲不依約表示同意，在合理期間經過後，應解為上訴人已同意進行仲裁。一
般條款第九三‧四條後段既約定：「被上訴人並應於得到上訴人同意後九十天內將仲
裁事項正式提出」，則仲裁人將上訴人之同意解為仲裁程序開始之始期，於法應無不
當。被上訴人在提出系爭仲裁聲請之前，已依仲裁前置程序為進行仲裁之各項必要之
行為，將兩造有關之爭議交付仲裁，所欠缺者，僅上訴人之同意，而依一般條款第九
四‧四條後段約定，如被上訴人提請仲裁符合規定之程序則上訴人不得拒絕，從而上
訴人於八十五年十二月二十一日函復被上訴人時，對被上訴人有關提請仲裁之要求，
未置可否，顯圖藉以規避兩造間原約定之仲裁程序之進行，實有違誠信，是以仲裁人
將被上訴人在合理期間經過後，解為上訴人已同意進行仲裁，於法亦無不合。上訴人
指仲裁人未經其同意逕為爭議之實體判斷，有違修正前商務仲裁條例第二十三條第一
項第四款規定，亦無可採。如前所述，仲裁人對於當事人有關仲裁人管轄權之爭議，
既得判斷，有關被上訴人聲請仲裁之前置程序已否完備，自亦得加以判斷，應不待言
，惟仲裁人所為仲裁判斷之適法性，由法院於撤銷仲裁判斷訴訟中審查，將爭議合意
交付仲裁，係欲藉仲裁程序早日解決其間爭議，至於要求應先訴請同意仲裁，再行仲
裁程序，實與當事人訂立仲裁契約之本旨不符，上訴人所謂被上訴人應先向法院起訴
請求上訴人同意其提請仲裁，不得逕行聲請仲裁云云，亦不足取。上訴人主張系爭仲
裁判斷有修正前商務仲裁條例第二十三條第一項第二款及第四款所定得撤銷之事由，
請求撤銷系爭仲裁判斷，即屬無據等詞，為其判斷之基礎。
按未記載於準備程序筆錄之事項，於準備程序後行言詞辯論時，不得主張之。但法院
應依職權調查之事項，或主張該事項不甚延滯訴訟，或經釋明非因重大過失不能在準
備程序提出者，不在此限，修正前民事訴訟法第二百七十六條定有明文。此項規定依
民事訴訟法第四百六十三條規定於第二審程序亦有準用。職是，當事人就未記載於準
備程序筆錄之事項，於言詞辯論時提出而主張之，法院如認依民事訴訟法第二百七十
六條前段規定已不得主張者，應於判決理由項下記載其意見，否則，即有判決不備理
由之違法。查本件上訴人於原審八十七年一月十一日言詞辯論時，提出「辯論意旨狀
」並表示引用之，而該「辯論意旨狀」載仲裁判斷有違反修正前商務仲裁條例第二十
三條第一項第一款之違法（見原審更(一)字卷第七八、八七頁），上訴人此項主張固未
記載於準備程序筆錄，而於言詞辯論時始為主張，原審恝置不論，未於判決理由項下
記載其意見，依上說明，於法即難謂為合。上訴論旨，指摘原判決不當，求予廢棄，
非無理由。
據上論結，本件上訴為有理由。依民事訴訟法第四百七十七條第一項、第四百七十八
條第一項，判決如主文。
中      華      民      國    九十一    年      三      月    二十二    日
                              最高法院民事第六庭
                                  審判長法官  吳  正  一
                                        法官  劉  福  來
                                        法官  鄭  玉  山
                                        法官  黃  義  豐
                                        法官  曾  煌  圳
      右正本證明與原本無異
                                              書  記  官
中      華      民      國    九十一    年      四      月      四      日
